最高法院刑事判決　　　　　　　　　　　　　　　　八十七年度台上字第八八一號
　　上訴人　劉　　德
　　　　　　丙○○○
　　被　告　甲 ○ ○
　　　　　　乙 ○ ○
右上訴人等因自訴被告等偽造文書等罪案件，不服台灣高等法院台中分院中華民國八
十六年十二月三日第二審判決（八十六年度上易字第二六二四號，自訴案號：台灣台
中地方法院八十六年度自字第四六七號），提起上訴，本院判決如左：
    主  文
上訴駁回。
    理  由
一行使偽造私文書部分：
按刑事訴訟法第三百七十七條規定，上訴於第三審法院，非以判決違背法令為理由，
不得為之。是提起第三審上訴，應以原判決違背法令為理由，係屬法定要件。如果上
訴理由狀並未依據卷內訴訟資料，具體指摘原判決不適用何種法則或如何適用不當，
或所指摘原判決違法情事，顯與法律規定得為第三審上訴理由之違法情形，不相適合
時，均應認其上訴為違背法律上之程式，予以駁回。本件上訴意旨略稱：(一)上訴人等
自始即謂由被告乙○○製作房屋更名登記用之「買賣所有權移轉契約書」係民國八十
五年十二月二十七日製作，而「土地登記申請書」、「抵押權設定契約書」係八十五
年十二月三十日製作，足證被告乙○○係盜蓋上訴人等印鑑，另由經上訴人劉德同意
之「買賣所有權移轉契約書」上訂立契約人欄有劉德本人之簽名，而「抵押權土地登
記申請書」「抵押權設定契約書」上申請人欄，訂立契約人均無上訴人丙○○○簽名
，足見抵押權之設定，係被告等矇混盜蓋印鑑所偽造，況被告甲○○於上訴人等之子
劉國正責問其不該欺詐時，即自白被告乙○○盜蓋印鑑，被告乙○○亦自白其與上訴
人等從未談及設定抵押權之事等語，此有錄音譯文可證，原審對上開不利被告等之證
據並未詳予調查審認，又未說明何以不採之理由，即有應調查之證據未予調查及理由
不備之違法。(二)上訴人等自訴之事實為「被告乙○○在空白書件上蓋章如儀，除用印
於自訴人劉德所同意劉德簽名之買賣所有權移轉契約書上外，被告甲○○、乙○○並
以偷天換日手法在空白土地登記申請書，抵押權設定契約書上盜蓋自訴人丙○○○印
鑑備用」，即被告等除偽造抵押權設定文件外，另偽造土地登記申請書，對於被告等
偽造土地登記申請書之犯罪事實，原審並未調查審認，遽為無罪之諭知，顯有應於審
判期日調查之證據未予調查之違法。(三)依上訴人等於第一審所提出之錄音譯文，被告
甲○○承認將丙○○○交付辦理稅籍移轉之印鑑交由被告乙○○盜蓋於土地分割申請
書上，將來如買賣田地可以分割，即不須出賣人協同，逕行辦理分割取得所有權云云
，此亦足證明被告等偽造土地分割申請書，原判決對被告甲○○自白有關犯罪之事證
有恝置不問之違法等語。
惟查本件原判決以上訴人等在第一審自訴意旨略稱：被告甲○○之父周玉山與上訴人
丙○○○於六十六年十月五日訂立買賣契約，由周玉山向丙○○○買受丙○○○所有
坐落台中縣石岡鄉○○○段梅子樹腳小段一五○－五號田、○‧一一八二公頃土地內
由鐵路地交界處起分割寬三十五台尺長約七丈之面積建築房屋，價款每坪新台幣（下
同）三千五百元，因係農地故同時約定俟土地可以分割，始辦理所有權移轉登記，而
先給付丙○○○十萬元。嗣被告甲○○因營商虧損急須資金挹注，乃與從事代書業務
之被告乙○○共同意圖為自己不法之所有，以其父周玉山病危，其父在前開土地上以
上訴人劉德名義為納稅義務人所建房屋須辦理更名登記，需上訴人夫妻共同協辦為由
，騙使上訴人夫妻於八十五年十二月九日，向台中縣石岡鄉戶政事務所每人各領印鑑
證明三份，並謂須交出印鑑、土地所有權狀、戶籍謄本始能辦理，上訴人等不疑有他
，同赴被告乙○○代書事務所，由被告乙○○在空白書件上蓋章如儀，除用印於上訴
人劉德所同意劉德簽名之買賣所有權移轉契約書上外，被告甲○○、乙○○並以偷天
換日手法在空白土地登記申請書、抵押權設定契約書上盜蓋丙○○○印鑑備用。被告
甲○○、乙○○騙術得逞之後，即由被告乙○○於八十五年十二月三十日在上開文件
偽造債權人甲○○就債務人並義務人丙○○○所有上開土地有五百萬元抵押權之記載
，並於八十六年一月十七日向台中縣東勢地政事務所送件，同年月二十三日完成抵押
權登記，因認被告等共犯刑法第二百十六條、第二百十條之行使偽造私文書罪嫌云云
，而經審理結果，認被告等犯罪尚屬不能證明，因而維持第一審諭知被告等無罪之判
決，駁回上訴人等在第二審之上訴，已明其認定之理由，從形式上觀察，並無違背
法令之情形存在。而證人即被告乙○○代書事務所職員張瑛倛於第一審及原審已證稱
：上訴人夫婦與甲○○一起去辦理，伊當時有向上訴人解釋因農地不能分割，為了使
甲○○得到保障，才設定抵押權，至於抵押金額五百萬元亦係經雙方同意，因土地會
增值，且將來農地何時可以分割尚不清楚，故定為五百萬元，卷附移轉契約書、土地
登記申請書及抵押權設定契約書均是伊寫好後，由上訴人等及甲○○將印章交伊當場
蓋好後立即交還，因稅籍移轉伊自己可以送件，而抵押權設定須由代書乙○○親自送
，乙○○較忙，故「買賣所有權移轉契約書」與「土地登記申請書」「抵押權設定契
約書」，二者之日期有所不同，至抵押權設定契約書上雖無丙○○○簽名，但有蓋其
印鑑章即可等語。該證人張瑛倛已詳予說明前述「買賣所有權移轉契約書」與「土地
登記申請書」「抵押權設定契約書」日期何以不同之原委，及該「土地登記申請書」
上丙○○○之印文，係丙○○○交印章與伊蓋用，原判決依憑證人張瑛倛所證，作為
判決基礎，認被告等並無上訴人等所指行使偽造私文書犯行，乃採證認事職權之適法
行使，要難任意指摘為有應調查之證據未予調查及理由不備之違法。又依上訴人等在
第一審所提出之錄音譯文觀之，被告甲○○僅稱：與上訴人等同至乙○○代書事務所
辦理房屋稅籍移轉時，始談到辦理抵押權設定之事，當天並蓋好印章等語；被告乙○
○亦僅稱：在甲○○與上訴人等前來辦理房屋稅籍移轉之前，甲○○即已單獨前來問
伊，土地不能分割有什麼辦法，伊表示可要求有權利保障證明。則被告等於上述談話
中，均未承認有偽造文書之情事，上訴意旨指被告甲○○在前述談話中，承認將丙○
○○之印章交由乙○○盜蓋於土地分割申請書上；被告乙○○亦自白其與上訴人等從
未談及設定抵押權之事云云，顯非實情。原判決說明上開錄音譯文，無法作為不利被
告等之證明，亦無應調查之證據未予調查或理由不備之違法可言。上訴意旨，並未依
據卷內訴訟資料為具體之指摘，徒就原審採證認事職權之適法行使及原判決已說明之
事項，單純為事實上之爭執，核與法律規定得為第三審上訴理由之違法情形不相適合
，此部分上訴為違背法律上程式，應予駁回。
二詐欺、侵占、使公務員登載不實部分：
按刑事訴訟法第三百七十六條所列各罪之案件，經第二審判決者，不得上訴於第三審
法院，法有明文。本件上訴人等自訴被告等詐欺、侵占、使公務員登載不實部分，原
審維持第一審諭知無罪之判決，駁回上訴人等在第二審之上訴，核屬刑事訴訟法第三
百七十六條第一、三、四款之案件。依首開說明，此部分既經第二審判決，自不得上
訴於第三審法院，上訴人等竟復提起上訴，顯為法所不許。
據上論結，應依刑事訴訟法第三百九十五條前段，判決如主文。
中      華      民      國    八十七    年      三      月     十二     日
                              最高法院刑事第三庭
                                  審判長法官  蔡  詩  文
                                        法官  莊  登  照
                                        法官  洪  明  輝
                                        法官  蔡  清  遊
                                        法官  邵  燕  玲
      右正本證明與原本無異
                                              書  記  官
中      華      民      國    八十七    年      三      月     十八     日
